【裁判字號】    89,訴,561
【裁判日期】    901220
【裁判案由】    分割共有物
【裁判全文】
臺灣新竹地方法院民事判決  八十九年度訴字第五六一號
    原      告    己○○
    訴訟代理人    寅○○
                  邱清寶
    被      告    巳○○
    訴訟代理人    未○○
                  午○○
                  丑○○
                  子○○
    訴訟代理人    癸○○
                  辰○○
                  丁○○
                  丙○○
                  卯○○○
                  宇○○
                  酉○○
                  宙○○
                  亥○○
                  申○○
      訴訟代理人  戌○○
      複  代理人  天○○
                  戌○○
      訴訟代理人  天○○
                  地○○
                  乙○○○
                  壬○○
      訴訟代理人  庚○○
                  辛○○
                  黃○○
      訴訟代理人  玄○○
                  杜秀珠
                  杜秀蓮
                  杜爰葶
                  杜秀玲
      法定代理人  戊○○○
右當事人間分割共有物事件，本院判決如左：
    主      文
被告戊○○○、杜秀珠、杜秀蓮、杜爰葶、杜秀玲、甲○○、杜季萱、杜立捷應就杜
盛鐮所遺坐落新竹縣關西鎮○○段七六四地號、地目建、面積三四七四‧四四平方公
尺土地、應有部分三四五六分之五○辦理繼承登記。
兩造共有坐落新竹縣關西鎮○○段七六四地號、地目建、面積三四七四‧四四平方公
尺土地應予分割為如附圖一所示：編號一號部分面積四五‧二四平方公尺分歸被告卯
○○○取得；編號二號部分面積六三‧三五平方公尺分歸被告巳○○取得；編號三號
部分面積六○‧三二平方公尺分歸被告午○○取得；編號四號部分面積一○五‧五六
平方公尺分歸被告酉○○取得；編號五號部分面積一五○‧八○平方公尺分歸被告宇
○○取得；編號六號部分面積一○五‧五六平方公尺分歸被告天○○取得；編號七號
部分面積一○五‧五六平方公尺分歸被告賴劉秀鳳取得；編號八號部分面積五六‧五
五平方公尺分歸被告申○○取得；編號九號部分面積五六‧五五平方公尺分歸被告戌
○○取得；編號十號部分面積一二二‧八二平方公尺分歸被告地○○取得；編號十一
號部分面積五一‧二七平方公尺分歸被告黃○○取得；編號十二號部分面積一六二‧
六八平方公尺分歸被告辰○○取得；編號十三號部分面積一五三．五九平方公尺分歸
被告丑○○、子○○、癸○○共同取得，並按應有部分各三分之一保持共有；編號十
四號部分面積七○五‧三二平方公尺分歸被告地○○取得；編號十五號部分面積五六
‧五五平方公尺分歸被告亥○○取得；編號十六號部分面積一二○‧六四平方公尺分
歸原告取得；編號十七號部分面積一五○‧八一平方公尺分歸被告乙○○○取得；編
號十八號部分面積一五○‧八○平方公尺分歸被告壬○○、庚○○、辛○○共同取得
，並按應有部分四分之一、二分之一、四分之一保持共有；編號十九號部分面積一五
○‧八○平方公尺分歸被告丁○○、丙○○、戊○○○、杜秀珠、杜秀蓮、杜爰葶、
杜秀玲、甲○○、杜季萱、杜立捷共同取得並維持共有，其中被告丁○○、丙○○之
應有部分各為三分之一，戊○○○、杜秀珠、杜秀蓮、杜爰葶、杜秀玲、甲○○、杜
季萱、杜立捷就應有部分三分之一維持公同共有；編號二十號部分面積一二六‧六七
平方公尺分歸被告宙○○取得；編號二一號部分面積七七三‧○○平方公尺分歸被告
地○○取得。
訴訟費用由兩造按如附表「訴訟費用分擔比例」欄所示比例負擔。
    事      實
甲、原告方面：
壹、聲明：求為判決如主文所示。
貳、陳述：
  一、坐落新竹縣關西鎮○○段七六四地號、地目建、面積三四七四‧四四平方公尺
      土地為兩造所共有，各共有人之應有部分如附表所示。系爭土地大多數共有人
      均在土地上建有建物，然該筆土地東北角部分尚有空地存在，原告雖為共有人
      ，卻因被告等不願出具土地使用同意書，不能申請建造執照，從而無法在空地
      位置依法建造房屋，系爭土地並無因物之使用目的不能分割之情形，兩造亦未
      訂有不分割之契約，原告迭次請求被告等協議分割，然均未能達成協議，為此
      依民法第八百二十三條第一項、第八百二十四條第一項之規定，請求裁判分割
      。
  二、原共有人杜盛鐮於民國八十八年五月十七日死亡，其繼承人即被告戊○○○、
      杜秀珠、杜秀蓮、杜爰葶、杜秀玲，及再轉繼承人即被告甲○○、杜季萱、杜
      立捷至今尚未就杜盛鐮所遺系爭土地應有部分辦理繼承登記，故為訴之聲明第
      一項之請求。
  三、原告所提分割方案，對於在系爭土地上擁有建物之共有人，係依照共有人所有
      建物之位置分割，在系爭土地上無建物者，則分在空地部分，至於被告地○○
      之伯父出租與他人部分之土地，分歸地○○伯父之繼承人，地○○之父親出租
      之部分，亦分由兄弟四人取得。被告宙○○在如附圖二所示編號一號部分興建
      鐵皮屋，因占用四戶建物之寬度，為全體共有人之利益，必須拆除始符合共有
      人之最大利益。
參、證據：提出土地登記謄本七份、戶籍謄本七件、照片四幀、繼承系統表一件、建
    物位置圖一份。
乙、被告方面：
壹、被告巳○○、午○○部分：
    被告巳○○、午○○未於最後言詞辯論期日到場，據其以前到場所為聲明及陳述
    略以：
  一、聲明：同意分割。
  二、陳述：同意原告所提分割方案，被告巳○○希望分得如附圖一所示編號二號部
      分，被告午○○希望分在如附圖一所示編號三號部分。
貳、被告癸○○、丑○○、子○○部分：
  一、聲明：同意分割。
  二、陳述：被告癸○○、丑○○、子○○同意原告所提分割方案，亦即同意分得如
      附圖一所示編號十三號部分土地，三人並願意依照原應有部分之比例保持共有
      。
參、被告辰○○部分：
  一、聲明：同意分割。
  二、陳述：如附圖一所示編號十二號部分土地與被告辰○○建物之形狀不同，被告
      辰○○建物之面積超過依應有部分計算之面積，希望能分得現有建物所在之位
      置，超過部分願向被告地○○購買。
肆、被告丁○○、丙○○、戊○○○部分：
  一、聲明：同意分割。
  二、陳述：同意原告所提分割方案，並依照應有部分之比例維持共有。
伍、被告卯○○○部分：
    被告卯○○○未於言詞辯論期日到場，據其以前到場所為聲明及陳述略以：
  一、聲明：同意分割。
  二、陳述：同意原告所提分割方案，現住新竹縣關西鎮○○街二二五號，希望分得
      現在建物所在位置。
陸、被告宇○○部分：
  一、聲明：同意分割。
  二、陳述：不同意原告之分割方案，被告宇○○之建物雖坐落在如附圖一所示編號
      五號部分土地上，然因該部分土地上有一部分為他人之建物，將來要拆除時易
      生糾紛，且被告宇○○一家人住在該建物中並不平安，希望能分在空地之位置
      ，以免日後需面臨拆屋之困擾。
柒、被告酉○○部分：
  一、聲明：同意分割。
  二、陳述：不同意原告所提分割方案，希望能分得如附圖三所示綠色部分全部。
捌、被告宙○○部分：
  一、聲明：同意分割。
  二、陳述：不同意原告所提分割方案，因被告宙○○在如附圖二所示編號一部分花
      費新台幣二百萬元建有鐵皮屋一座，希望能分得鐵皮屋坐落之位置。
玖、被告亥○○、申○○部分：
  一、聲明：同意分割。
  二、陳述：不同意原告所提分割方案，被告申○○希望分在如附圖五所示編號一號
      部分，被告亥○○希望分在如附圖五所示編號三號部分。
拾、被告戌○○部分：
  一、聲明：同意分割。
  二、陳述：不同意原告所提分割方案，希望將系爭土地分割為如附圖四所示，並分
      得如附圖四所示編號Ｆ部分之位置。
拾壹、被告賴劉秀鳳即賴興任之承受訴訟人：
  一、聲明：同意分割。
  二、陳述：賴興任為系爭土地之共有人，在系爭土地上並無建物。
拾貳、被告天○○部分：
  一、聲明：同意分割。
  二、陳述：不同意原告所提分割方案，希望與酉○○、戌○○能分得如附圖三所示
      綠色部分全部，再依應有部分之比例分割為三塊。
拾參、被告地○○部分：
  一、聲明：同意分割。
  二、陳述：同意原告所提分割方案，希望分在如附圖一所示編號十號、十四號、二
      一號部分。如附圖二所示編號三號至七號、十一號至十四號、十六號至二二號
      之房屋係承租人向被告地○○上一代親人所承租。
  三、證據：提出土地買賣契約書一份、土地登記謄本一份、死亡證明書一件
拾肆、被告壬○○、庚○○、辛○○部分：
      被告壬○○、庚○○、辛○○未於言詞辯論期日到場，據其以前到場所為陳述
      及所提書狀之記載略謂：
  一、聲明：同意分割。
  二、陳述：同意原告所提分割方案，希望分在如附圖一所示編號十八號部分，並依
      照三人原應有部分之比例維持共有。
拾伍、被告黃○○部分：
  一、聲明：同意分割。
  二、陳述：同意原告所提分割方案，希望分在如附圖一所示編號十一號部分。
拾陸、被告乙○○○、杜秀珠、杜爰葶、杜秀玲、杜秀蓮、杜季萱、杜立捷、甲○○
      未於言詞辯論期日到場，亦未提出準備書狀作何聲明或陳述。
丙、本院依職權函請竹東地政事務所派員會同至現場勘驗並測量鑑定，製作複丈成果
    圖，並函請新竹縣稅捐稽徵處檢送房屋稅籍資料。
    理      由
一、按第一百六十八條至第一百七十二條及前條所定之承受訴訟人，於得為承受時，
    應即為承受之聲明。他造當事人，亦得聲明承受訴訟。民事訴訟法第一百七十五
    條定有明文。本件被告賴興任於民國八十九年七月十八日死亡，由被告賴劉秀鳳
    繼承，被告杜茂祥於八十九年七月十日死亡，由被告甲○○、杜季萱、杜立捷共
    同繼承等情，業據原告提出土地登記謄本、戶籍謄本及繼承系統表為證，從而，
    原告依上開規定聲明由前述繼承人承受訴訟，即無不合，應予准許。
二、本件被告巳○○、午○○、丁○○、丙○○、卯○○○、乙○○○、庚○○、壬○○、辛○○、戊○○○、杜爰萱、杜秀玲、杜季萱、杜立捷、甲○○、杜秀珠
    、杜秀蓮經合法通知，未於言詞辯論期日到場，核無民事訴訟法第三百八十六條
    各款所列情形，爰依原告聲請，由其一造辯論而為判決。
三、原告主張坐落新竹縣關西鎮○○段七六四地號、地目建、面積三四七四‧四四平
    方公尺土地為兩造所共有，其應有部分詳如附表，該土地並無依其使用目的不能
    分割情形，兩造間亦無不分割之約定，然迄今無法協議分割等事實，業據其提出
    土地登記簿謄本為證，核屬相符，並為被告等所不爭，自堪信為真實。
四、按分割共有物為處分行為之一種，繼承人於繼承登記前，依法雖取得不動產物權
    ，但如欲分割共有物，則仍應先辦理繼承登記，此觀民法七百五十九條規定自明
    。本件系爭土地之共有人杜盛鐮於八十八年五月十七日死亡，其繼承人有被告戊○○○、杜茂祥、杜秀珠、杜秀蓮、杜爰葶、杜秀玲，其中被繼承人杜茂祥於訴
    訟繫屬中即八十九年七月十四日死亡，並由被告甲○○、杜季萱、杜立捷共同繼
    承，杜盛鐮之繼承人及再轉繼承人迄未辦理繼承登記，有原告所提戶籍謄本、繼
    承系統表及土地登記謄本為證，互核相符，故原告訴請被告戊○○○、杜秀珠、
    杜秀蓮、杜爰葶、杜秀玲、甲○○、杜季萱、杜立捷應就杜盛鐮所遺坐落新竹縣
    關西鎮○○段七六四地號、地目建、面積三四七四‧四四平方公尺土地、應有部
    分三四五六分之五○辦理繼承登記，核屬有據，應予准許。
五、按共有物除因物之使用目的不能分割或共有人間契約訂有不分割之期限者外，各
    共有人得隨時請求分割共有物；再共有物分割之方法，共有人不能協議決定者，
    法院得因任何共有人之聲請，以原物分配或變價分配之，以原物為分配時，如共
    有人中，有不能按其應有部分受分配者，得以金錢補償之，民法第八百二十三條
    第一項及第八百二十四條第一項定有明文。系爭土地既合於裁判分割之要件，則
    原告依前開法條訴請裁判分割，即屬有據，應予准許。
六、經查，系爭土地呈長方形，東南邊面臨新竹縣關西鎮○○街，西南邊面臨中山東
    路，西北邊面臨青山街，東北邊與同段七三一、七三二地號毗鄰，如附圖二所示
    編號一號部分為宙○○興建長方形之鐵皮屋，面臨馬路部分面寬甚寬，深度不長
    ，編號二號部分房屋之納稅義務人為被告地○○、申○○，編號三、四、五、六
    號部分房屋納稅義務人分別為訴外人鄒秀珠、羅仕宗、羅劉元妹、楊梁順玉，均
    非系爭土地之共有人，編號七、九號房屋之納稅義務人為被告辰○○，編號八號
    房屋之納稅義務人為被告丑○○、子○○、癸○○，編號十號房屋納稅義務人為
    被告黃○○，編號十一、十二、十三、十四號房屋納稅義務人分別為訴外人范萬
    深、陳謝青玉、邱文正、呂仁宏，亦非系爭土地之共有人，編號十五號房屋之納
    稅義務人為被告壬○○、庚○○、辛○○，編號十六、十七號部分房屋並無稅籍
    資料，編號十八號房屋之納稅義務人為訴外人王文賢、王文雄，編號十九號房屋
    之納稅義務人為訴外人邱現章，均非系爭土地之共有人，編號二十、二一、二二
    號房屋之納稅義務人分別為被告巳○○、午○○、卯○○○，編號二三至二五號
    房屋之納稅義務人為杜盛鐮之繼承人，又其中編號三至七號、十一至十四號、十
    六至二二號部分土地係承租人向被告地○○上一代之親人所承租，而系爭土地東
    北邊仍有部分空地，然因遭被告宙○○在面臨馬路之處搭建鐵皮屋，僅有少部分
    面臨育賢街等情，業經本院至現場勘驗明確，及囑託新竹市地政事務所實施測量
    ，有本院八十八年九月三十日勘驗筆錄及複丈成果圖附卷可按，並經被告地○○
    陳明在卷，應堪信為真實。
七、本院審酌：（一）坐落系爭土地上之部分建物為共有人所興建，原則上均將建物
    坐落之位置分配予建物之所有人，以保持建物之經濟效用。（二）被告酉○○、
    亥○○、申○○、戌○○、天○○、賴劉秀鳳、地○○之長輩將系爭土地特定部
    分出租非系爭土地共有人之位置，分配予賴氏宗親，較能簡化法律關係。（三）
    在系爭土地上並無建物存在之共有人，分配在空地部分較為適宜。（四）被告宙
    ○○雖於系爭土地上興建鐵皮屋一座，惟因該鐵皮屋毗鄰育賢街之面寬甚寬，倘
    將該鐵皮屋坐落之位置分歸被告宙○○，將造成空地部分與馬路相鄰之部分甚小
    ，不利於該空地部分整體規劃之利用，應將空地部分作面寬較窄、深度較長之規
    劃，俾使該部分土地均得與育賢街相鄰，增加土地之經濟價值。（五）被告巳○○、午○○、卯○○○、黃○○、地○○均表示同意原告所提分割方案。（六）
    被告癸○○、丑○○、子○○亦表示同意原告之分割方案，並願意按照原應有部
    分之比例繼續保持共有。（七）被告壬○○、庚○○、辛○○陳稱同意原告所提
    分割方案，並願意繼續保持共有。（八）被告丁○○、丙○○、戊○○○陳稱同
    意原告分割方案，並意願繼續保持共有。（九）被告辰○○雖辯稱因原告所提分
    割方案分配之土地形狀與建物不完全相符，為保存全部建物，從而不同意原告之
    方案等語，然因被告辰○○應有部分僅有一一五二分之五四，其所有坐落附圖二
    所示編號九號之建物面積為一七二‧五○平方公尺，超出依應有部分計算應分配
    之面積甚多，況且若將如附圖二所示編號九號土地分配給被告辰○○，將造成與
    同段七六七地號毗鄰部分狹長長方形形狀（依據比例尺計算，寬度僅有一‧六公
    尺，長度為十九‧二公尺）之土地永久無法利用，相較而言，原告所提分割方案
    則使系爭土地得以作有效利用，應較為可採。（十）被告宇○○辯稱不同意分配
    在所有建物之位置上，因分得部分尚有他人一小部分之建物，且家人住在該建物
    內不平安，希望分在空地位置，以免日後需拆除他人房屋等語，但倘將空地部分
    分歸被告宇○○，則分得宇○○建物坐落位置者，勢必亦將拆除宇○○所有面積
    九四‧七六平方公尺之建物，拆屋之成本更高，且本件共有人共有之時間甚為久
    遠，建物之興建並無整體之規劃，所分配位置不能同時滿足所有共有人之期望，
    實難以避免。（十一）被告酉○○雖表示不同意原告所提分割方案，希望能分得
    如附圖三所示綠色部分全部，然因該部分面積超過被告酉○○按應有部分計算面
    積甚多，且絕大部分已有其他共有人之建物，為使建物得繼續利用並簡化法律關
    係，仍不宜分歸被告酉○○。（十二）被告申○○、亥○○雖不同意原告所提分
    割方案，被告申○○希望分在如附圖五所示編號一號部分，被告亥○○希望分在
    如附圖五所示編號三號部分，惟因被告二人所提方案將使如附圖五編號一至三部
    分後方之土地無法與馬路相鄰，造成出入之不便並減少土地利用價值，並不足採
    。（十三）被告戌○○陳稱不同意原告所提分割方案，希望將系爭土地分割為如
    附圖四所示，並分得如附圖四所示編號Ｆ部分坐落之位置，然被告戌○○之方案
    並未就如附圖四所示Ｂ、Ｃ、Ｄ、Ｅ、Ｆ後方之空地作規劃，將造成該部分土地
    無法與馬路相連，原告所提方案在如附圖一所示編號二十號部分上方預留通路，
    並與後方之土地均分歸被告地○○，較能增加土地之利用價值。（十四）被告天
    ○○雖陳稱不同意原告所提分割方案，希望與酉○○能分得如附圖三所示綠色部
    分全部，再依應有部分之比例分割為三塊等語，然依原告所提分割方案，天○○
    分得部分係在如附圖三所示綠色部分範圍內無誤，且係依照天○○應有部分計算
    面積，對其並無不利之處。綜上所述，為顧及兩造使用土地現狀、公共利益、系
    爭土地整體之利用、兩造之意願等情，爰將系爭土地分割為如主文第一項所示。
八、本件被告等之行為，為伸張或防衛權利所必要，爰命兩造各按如附表所示之應有
    部分比例分擔訴訟費用。
九、結論：本件原告之訴為有理由，依民事訴訟法第三百八十五條第一項前段、第八
    十一條第二款、第八十五條第一項但書、第八十五條第二項，判決如主文。
中      華      民      國    九十      年     十二     月     二十     日
                                  臺灣新竹地方法院民事第二庭
~B法      官  雷雅雯
右為正本係照原本作成。
如對本判決上訴，須於判決送達後廿日內向本院提出上訴狀。
~B法院書記官  洪儷容
中      華      民      國    九十      年     十二     月     二十     日
~F0
~T48
附表：
┌───────┬──────────┬───────────────┐
│共 有 人 姓 名│應 有 部 分 之 比 例│   訴 訟 費 用 分 擔 比 例    │
├───────┼──────────┼───────────────┤
│卯○○○      │三四五六分之四五    │千分之十三                    │
├───────┼──────────┼───────────────┤
│巳○○        │一一五二分之二一    │千分之十八                    │
├───────┼──────────┼───────────────┤
│午○○        │一一五二分之二十    │千分之十七                    │
├───────┼──────────┼───────────────┤
│酉○○        │三四五六分之一０五  │千分之三十                    │
├───────┼──────────┼───────────────┤
│宇○○        │三四五六分之一五０  │千分之四三                    │
├───────┼──────────┼───────────────┤
│天○○        │三四五六分之一０五  │千分之三十                    │
├───────┼──────────┼───────────────┤
│賴劉秀鳳      │三四五六分之一０五  │千分之三十                    │
├───────┼──────────┼───────────────┤
│申○○        │一五三六分之二五    │千分之十六                    │
├───────┼──────────┼───────────────┤
│戌○○        │一五三六分之二五    │千分之十六                    │
├───────┼──────────┼───────────────┤
│地○○        │四六０八分之二一二三│千分之四六０                  │
├───────┼──────────┼───────────────┤
│黃○○        │一一五二分之十七    │千分之十五                    │
├───────┼──────────┼───────────────┤
│辰○○        │一一五二分之五四    │千分之四七                    │
├───────┼──────────┼───────────────┤
│癸○○        │一一五二分之十七    │千分之十五                    │
├───────┼──────────┼───────────────┤
│丑○○        │一一五二分之十七    │千分之十五                    │
├───────┼──────────┼───────────────┤
│子○○        │一一五二分之十七    │千分之十五                    │
├───────┼──────────┼───────────────┤
│亥○○        │一五三六分之二五    │千分之十六                    │
├───────┼──────────┼───────────────┤
│己○○        │一一五二分之四０    │千分之三五                    │
├───────┼──────────┼───────────────┤
│乙○○○      │三四五六分之一五０  │千分之四三                    │
├───────┼──────────┼───────────────┤
│庚○○        │一三八二四分之三００│千分之二二                    │
├───────┼──────────┼───────────────┤
│壬○○        │一三八二四分之一五０│千分之十一                    │
├───────┼──────────┼───────────────┤
│辛○○        │一三八二四分之一五０│千分之十一                    │
├───────┼──────────┼───────────────┤
│丁○○        │三四五六分之五十    │千分之十五                    │
├───────┼──────────┼───────────────┤
│丙○○        │三四五六分之五十    │千分之十五                    │
├───────┼──────────┼───────────────┤
│戊○○○      │公同共有三四五六分之│千分之十五                    │
│杜秀珠        │五十                │                              │
│杜秀蓮        │                    │                              │
│杜爰葶        │                    │                              │
│杜秀玲        │                    │                              │
│甲○○        │                    │                              │
│杜季萱        │                    │                              │
│杜立捷        │                    │                              │
├───────┼──────────┼───────────────┤
│宙○○        │一一五二分之四二    │千分之三七                    │
└───────┴──────────┴───────────────┘


司法院資訊處製作；財團法人民間司法改革基金會備份。
